ACORDAO-COMPLETO-2538191

ACÓRDÃO 1503/2022 ATA 25/2022 - PLENÁRIO

VISTOS, relatados e discutidos estes autos de processo administrativo que tem por objeto anteprojeto de resolução elaborada pela Presidência deste Tribunal, propondo alterações nos arts. 179, 183, 185, 276 e 295, além do acréscimo dos arts. 179-A e 179-B, todos do Regimento Interno, a fim de prever meios mais eficientes e céleres de realizar comunicações processuais desta Corte de Contas a seus jurisdicionados, com melhor aproveitamento dos benefícios e possibilidades das novas tecnologias de informação disponíveis, em harmonia com as práticas adotadas no âmbito do Poder Judiciário,
ACORDAM os Ministros do Tribunal de Contas da União, reunidos em sessão do Plenário, diante das razões expostas pelo Relator, em:
9.1. aprovar o projeto de resolução em anexo;
9.2. encaminhar o texto da resolução aprovada à Seses, determinando-se à referida unidade técnica a adoção das providências cabíveis para a sua implementação;
9.3. arquivar os presentes autos.

Proposta de alteração do Regimento Interno para conferir maior eficiência às comunicações das decisões do TCU (item 9.6 Acórdão 4.049/2020- Plenário)

Tribunal de Contas da União.

3. Interessados/Responsáveis: não há.

13.1. Ministros presentes: Ana Arraes (Presidente), Walton Alencar Rodrigues, Benjamin Zymler (Relator), Vital do Rêgo e Antonio Anastasia.
13.2. Ministros-Substitutos convocados: Augusto Sherman Cavalcanti e Marcos Bemquerer Costa.
13.3. Ministros-Substitutos presentes: André Luís de Carvalho e Weder de Oliveira.

BENJAMIN ZYMLER

Trata-se de processo administrativo que tem por objeto anteprojeto de resolução elaborado pela Presidência deste Tribunal com o objetivo de alterar os artigos 179, 183, 185, 276, e 295 e acrescentar os artigos 179-A e 179-B ao Regimento Interno do Tribunal de Contas da União, com vistas a conferir maior eficiência e celeridade às comunicações processuais, em especial para melhor aproveitamento dos benefícios e possibilidades das novas tecnologias de informação disponíveis, bem como de harmonização com práticas adotadas no âmbito do Poder Judiciário.
2.	O referido anteprojeto originou-se de estudo realizado pela Secretaria de Gestão de Processos (peça 2) , em atendimento à determinação constante do item 9.6 do Acórdão 4049/2020-TCU-Plenário, in verbis:
"9.6. ordenar à Segecex que estude meios mais eficientes de promover a comunicação das decisões desta Corte de Contas, a exemplo do uso de meios eletrônicos, especialmente quando os destinatários forem órgãos jurisdicionados e a matéria demandar urgência de atendimento, propondo as modificações normativas pertinentes."
3.	Após a manifestação da Secretaria-Geral Adjunta de Controle Externo, que aprovou, com ajustes, o estudo realizado, entendendo ter sido cumprido o item 9.6 constante do Acórdão 4049/2020-TCU-Plenário (peça 4) , os autos foram remetidos pela Presidência do Tribunal à Comissão Permanente de Regimento Interno para manifestação.
4.	O Presidente da Comissão de Regimento, Ministro Walton Alencar Rodrigues, nos termos dos arts. 9º e 10 da Resolução TCU 10/1996, encaminhou os autos à Secretaria das Sessões para sorteio de Relator, o qual deveria submeter àquela comissão proposta de parecer prévio e conclusivo sobre a conveniência e oportunidade de alteração do regimento interno.
5.	Sorteado como relator do processo no âmbito da Comissão de Regimento, o Ministro Raimundo Carreiro exarou parecer, concluindo o seguinte:
"[...]
10.	A motivação da proposta normativa está bem assentada nos dados empíricos apresentados pela Seproc, a revelar, entre outras informações, que, ainda hoje, 57% das comunicações processuais do Tribunal são realizadas pelos Correios ou outras formas convencionais, com prazo médio de atendimento 'cinco vezes maior (20,5 dias) ' em relação às formas eletrônicas, via plataforma Conecta-TCU, cujo 'tempo médio de ciência é inferior a 4 dias'. Isso revela um nítido e elevado potencial de melhoria na eficiência das nossas comunicações processuais.
11.	Outrossim, as medidas propostas revelam oportuno alinhamento com as regras já aplicadas no processo judicial, instituídas formalmente desde 2006, mediante a Lei 11.419 (lei do processo eletrônico) , e aperfeiçoadas com a Lei 13.105/2015 (novo Código de Processo Civil) . 
12.	Pondero, ainda, que mesmo com um grau de formalismo mais rígido que o adotado nos processos administrativos, o Poder Judiciário tem utilizado a comunicação processual eletrônica de modo mais frequente e eficiente que as formas previstas em nosso Regimento.
13.	Diante dessas considerações, nos termos do art. 10 da Resolução TCU 63/1996, manifesto-me favoravelmente ao anteprojeto de resolução ora apreciado no âmbito desta Comissão, quanto à conveniência e oportunidade das proposições nele contidas. 
14.	Endosso também o encaminhamento sugerido pela Segecex, no sentido de dar ciência do feito e da deliberação desta Comissão ao Ministro Benjamin Zymler, relator do Acórdão 4.049/2020-TCU-Plenário e da proposta de revisão geral do Regimento Interno deste Tribunal."  (grifos originais) .
6.	À manifestação do relator, seguiram-se os pareceres dos demais membros da Comissão de Regimento, Ministro Vital do Rêgo (peça 11) e do próprio Presidente da referida comissão, Ministro Walton Alencar Rodrigues, que encaminhou a versão final do anteprojeto de alteração do regimento interno, aprovado pelos membros da comissão, por maioria (peça 12) .
7.	A divergência ocorrida no âmbito da Comissão de Regimento, consoante se extrai do seu parecer final, se deu em relação à modificação da forma de contagem dos prazos regimentais para dias úteis, prevista na proposta de alteração do caput do art. 183 do RITCU, senão vejamos:
"[...]
Por outro lado, concordo com S. Excelência quanto a não se enquadrar no escopo do anteprojeto normativo, referente a comunicações processuais, a proposta de alteração da forma de contagem dos prazos regimentais para dias úteis.
Muito embora considere louvável a inciativa da Seproc em harmonizar a contagem dos prazos regimentais com a disciplina do Código de Processo Civil, além de evitar pedidos de prorrogação de prazo para atendimento de intimações, na medida em que a contagem em dias úteis daria mais tempo de resposta ao destinatário, a matéria necessita de maior discussão e amadurecimento quanto aos impactos em outros prazos do regimento, a exemplo do prazo para interposição de recursos.
Ante o exposto, aprovo, por maioria dos membros da comissão, anteprojeto de alteração do Regimento Interno do TCU, na forma proposta na minuta em anexo."  (peça 12) .
8.	Posteriormente, os presentes autos foram a mim distribuídos por prevenção, em virtude de ter sido designado, mediante sorteio, relator do TC-Processo 033.854/2018-1, que cuida de proposta de revisão do Regimento Interno deste Tribunal formulada pela Comissão de Regimento, a partir das inovações trazidas pelo Código de Processo Civil instituído por meio da Lei 13.105/2015 e em atendimento às diretrizes do Plenário desta Casa.
9.	Na sessão de 25 de maio de 2022, realizei comunicação dirigida ao Plenário desta Corte, propondo a abertura do prazo de 15 (quinze) dias para recebimento de emendas dos Ministros ou sugestões dos Ministros-Substitutos e da Procuradora-Geral junto a este Tribunal, nos termos do art. 75 do RITCU (peça 14) .
10.	Vieram aos autos sugestões encaminhadas pelos Ministros-Substitutos André Luís de Carvalho (peça 15) e Marcos Bemquerer Costa (peça 16) , e proposta de emenda encaminhada pelo Ministro Antônio Anastasia (peça 18) .
	É o Relatório.

não há

Não atuou.

ADMINISTRATIVO. PROJETO DE RESOLUÇÃO. PROPOSTA DE ALTERAÇÃO DA SISTEMÁTICA DE COMUNICAÇÕES PROCESSUAIS NO ÂMBITO DESTA CORTE DE CONTAS. ADOÇÃO DE NOVAS TECNOLOGIAS EM CONFORMIDADE COM PRÁTICAS JÁ ADOTADAS NO PODER JUDICIÁRIO. ACOLHIMENTO DA PROPOSTA COM ALTERAÇÕES. ADAPTAÇÃO DO TEXTO PROPOSTO À LEGISLAÇÃO APLICÁVEL. APROVAÇÃO DO PROJETO DE RESOLUÇÃO.

ADMINISTRATIVO (ADM)

não há.

Introdução
Tratam os presentes autos de projeto de resolução elaborado pela Presidência deste Tribunal e posteriormente modificado pela Comissão de Regimento, propondo alterações nos arts. 179, 183, 185, 276 e 295, além do acréscimo dos arts. 179-A e 179-B, todos do Regimento Interno, a fim de prever meios mais eficientes e céleres de realizar comunicações processuais desta Corte de Contas a seus jurisdicionados, com melhor aproveitamento dos benefícios e possibilidades das novas tecnologias de informação disponíveis, em harmonia com as práticas adotadas no âmbito do Poder Judiciário.
2.	Na sessão ordinária de 25/5/2022, realizei comunicação a este Plenário, nos termos do art. 75, § 1º, do Regimento Interno, abrindo prazo de quinze dias para oferecimento de emendas pelos senhores ministros e de sugestões pelos senhores ministros-substitutos e pela Procuradora-Geral junto ao TCU. Transcorrido o prazo fixado, recebi em meu gabinete proposta de emenda encaminhada pelo gabinete do Ministro Antônio Anastasia e de sugestões por parte dos Ministros-Substitutos André Luís de Carvalho e Marcos Bemquerer Costa.
3.	Passo agora a analisar o mérito do projeto de resolução, bem como as propostas de alterações sugeridas pelos Srs. Ministros.
Dos parâmetros legais aplicáveis na análise do projeto
4.	Preliminarmente, ressalto que a alteração regimental ora em análise originou-se de determinação constante do item 9.6 do Acórdão 4.049/2020-Plenário, da minha relatoria, in verbis:
"9.6. ordenar à Segecex que estude meios mais eficientes de promover a comunicação das decisões desta Corte de Contas, a exemplo do uso de meios eletrônicos, especialmente quando os destinatários forem órgãos jurisdicionados e a matéria demandar urgência de atendimento, propondo as modificações normativas pertinentes."  (grifos acrescidos) .
5.	A partir das premissas mencionadas na referida determinação e adotando como referência práticas amplamente adotadas no âmbito do Poder Judiciário, assim como os princípios e diretrizes da recém-promulgada Lei 14.129/2021, que dispõe sobre princípios, regras e instrumentos para o Governo Digital e para o aumento da eficiência pública, houve a elaboração de anteprojeto de resolução encaminhado à Presidência deste Tribunal.
6.	Consoante se extrai do estudo elaborado, "o foco das atualizações, inspiradas na Lei nº 11.419/2006 (Lei do processo judicial eletrônico) , no Código de Processo Civil e na recém-promulgada Lei nº 14.129/2021 sobre o governo digital, consiste na adoção de Diário Eletrônico para efeito de comunicações de deliberações do Plenário e das Câmaras, já previsto no art. 295, §4º do RITCU; o uso intensivo de plataformas digitais, em especial a Plataforma Conecta-TCU, para a promoção de comunicação a órgãos e entidades da administração pública, partes e representantes constituídos nos autos; e a presunção da ciência tácita após período de consulta do destinatário de comunicação realizada por meios eletrônicos ou digitais".
7.	Outra atualização sugerida e que, ao final, não foi acolhida pela Comissão de Regimento, foi a modificação da forma de contagem dos prazos no âmbito do Tribunal. Segundo a unidade técnica, "de modo geral, no âmbito do TCU adota-se a contagem em dias corridos, e o Código do Processo Civil estabelece em dias úteis. Além de se harmonizar e uniformizar com a prática adotada no âmbito do Poder Judiciário, também tende a reduzir custos aos gestores públicos pois, com frequência, são impelidos a solicitar prorrogação de prazo em função do exíguo tempo fixado para resposta, uma vez que o prazo de quinze dias é contado em dias corridos. Para tanto, propõe-se nova redação ao art. 183, de modo a harmonizar a sistemática de contagem de prazo, em dias úteis, como estabelecido no art. 219 do CPC".
8.	O caput do artigo 73 da CF/1988 estabelece que "o Tribunal de Contas da União, integrado por nove Ministros, tem sede no Distrito Federal, quadro próprio de pessoal e jurisdição em todo o território nacional, exercendo, no que couber, as atribuições previstas no art. 96".
9.	Entre as atribuições previstas no art. 96 da CF/1988, encontra-se a da auto-organização ou poder de autogoverno, que consiste na possibilidade de este Tribunal, por simetria constitucional com o Poder Judiciário, "eleger seus órgãos diretivos e elaborar seus regimentos internos, com observância das normas de processo e das garantias processuais das partes, dispondo sobre a competência e o funcionamento dos respectivos órgãos jurisdicionais e administrativos"  (art. 96, I, alínea "a" da CF/1988 - grifos acrescidos) .
10.	Como se vê, a competência excepcional normativa deste Tribunal tem sede constitucional, extraindo diretamente dela o seu fundamento de validade. Ressalte-se, ainda, que esta prerrogativa, por determinação do próprio texto constitucional, pressupõe a observância das normas de processo e das garantias processuais das partes, as quais, por sua vez, só podem ser concretizadas por meio de lei (cf. arts. 22, I, e 24, XI, ambos da CF/1988) .
11.	Do exposto, considerando a temática do anteprojeto ora submetido à análise deste Plenário - comunicação dos atos processuais - e as premissas adotadas no estudo, entendo que a análise do referido anteprojeto deve se dar à luz dos seguintes dispositivos legais:
Lei Orgânica do Tribunal de Contas da União (Lei 8.443/1992) 
"Art. 22. A citação, a audiência, a comunicação de diligência ou a notificação far-se-á:
I - mediante ciência do responsável ou do interessado, na forma estabelecida no Regimento Interno;
II - pelo correio, mediante carta registrada, com aviso de recebimento;
III - por edital publicado no Diário Oficial da União quando o seu destinatário não for localizado.
Parágrafo único. A comunicação de rejeição dos fundamentos da defesa ou das razões de justificativa será transmitida ao responsável ou interessado, na forma prevista neste artigo."
"Art. 30. Os prazos referidos nesta Lei contam-se da data:
I - do recebimento pelo responsável ou interessado:
a) da citação ou da comunicação de audiência;
b) da comunicação de rejeição dos fundamentos da defesa ou das razões de justificativa;
c) da comunicação de diligência;
d) da notificação;
II - da publicação de edital no Diário Oficial da União, quando, nos casos indicados no inciso anterior, o responsável ou interessado não for localizado;
III - nos demais casos, salvo disposição legal expressa em contrário, da publicação da decisão ou do acórdão no Diário Oficial da União."
Código de Processo Civil (Lei 13.105/2015) 
"Seção II
Da Prática Eletrônica de Atos Processuais
Art. 193. Os atos processuais podem ser total ou parcialmente digitais, de forma a permitir que sejam produzidos, comunicados, armazenados e validados por meio eletrônico, na forma da lei.
Parágrafo único. O disposto nesta Seção aplica-se, no que for cabível, à prática de atos notariais e de registro.
Art. 194. Os sistemas de automação processual respeitarão a publicidade dos atos, o acesso e a participação das partes e de seus procuradores, inclusive nas audiências e sessões de julgamento, observadas as garantias da disponibilidade, independência da plataforma computacional, acessibilidade e interoperabilidade dos sistemas, serviços, dados e informações que o Poder Judiciário administre no exercício de suas funções.
Art. 195. O registro de ato processual eletrônico deverá ser feito em padrões abertos, que atenderão aos requisitos de autenticidade, integridade, temporalidade, não repúdio, conservação e, nos casos que tramitem em segredo de justiça, confidencialidade, observada a infraestrutura de chaves públicas unificada nacionalmente, nos termos da lei.
Art. 196. Compete ao Conselho Nacional de Justiça e, supletivamente, aos tribunais, regulamentar a prática e a comunicação oficial de atos processuais por meio eletrônico e velar pela compatibilidade dos sistemas, disciplinando a incorporação progressiva de novos avanços tecnológicos e editando, para esse fim, os atos que forem necessários, respeitadas as normas fundamentais deste Código.
Art. 197. Os tribunais divulgarão as informações constantes de seu sistema de automação em página própria na rede mundial de computadores, gozando a divulgação de presunção de veracidade e confiabilidade.
Parágrafo único. Nos casos de problema técnico do sistema e de erro ou omissão do auxiliar da justiça responsável pelo registro dos andamentos, poderá ser configurada a justa causa prevista no art. 223, caput e § 1º.
Art. 198. As unidades do Poder Judiciário deverão manter gratuitamente, à disposição dos interessados, equipamentos necessários à prática de atos processuais e à consulta e ao acesso ao sistema e aos documentos dele constantes.
Parágrafo único. Será admitida a prática de atos por meio não eletrônico no local onde não estiverem disponibilizados os equipamentos previstos no caput.
Art. 199. As unidades do Poder Judiciário assegurarão às pessoas com deficiência acessibilidade aos seus sítios na rede mundial de computadores, ao meio eletrônico de prática de atos judiciais, à comunicação eletrônica dos atos processuais e à assinatura eletrônica.
[...]
Art. 219. Na contagem de prazo em dias, estabelecido por lei ou pelo juiz, computar-se-ão somente os dias úteis.
Parágrafo único. O disposto neste artigo aplica-se somente aos prazos processuais."
Lei do processo judicial eletrônico (Lei 11.419/2006) 
"Capítulo II
Da comunicação eletrônica dos atos processuais
Art. 4º. Os tribunais poderão criar Diário da Justiça eletrônico, disponibilizado em sítio da rede mundial de computadores, para publicação de atos judiciais e administrativos próprios e dos órgãos a eles subordinados, bem como comunicações em geral.
§ 1º. O sítio e o conteúdo das publicações de que trata este artigo deverão ser assinados digitalmente com base em certificado emitido por Autoridade Certificadora credenciada na forma da lei específica.
§ 2º. A publicação eletrônica na forma deste artigo substitui qualquer outro meio e publicação oficial, para quaisquer efeitos legais, à exceção dos casos que, por lei, exigem intimação ou vista pessoal.
§ 3º. Considera-se como data da publicação o primeiro dia útil seguinte ao da disponibilização da informação no Diário da Justiça eletrônico.
§ 4º. Os prazos processuais terão início no primeiro dia útil que seguir ao considerado como data da publicação.
§ 5º. A criação do Diário da Justiça eletrônico deverá ser acompanhada de ampla divulgação, e o ato administrativo correspondente será publicado durante 30 (trinta) dias no diário oficial em uso.
Art. 5º. As intimações serão feitas por meio eletrônico em portal próprio aos que se cadastrarem na forma do art. 2º desta Lei, dispensando-se a publicação no órgão oficial, inclusive eletrônico.
§ 1º. Considerar-se-á realizada a intimação no dia em que o intimando efetivar a consulta eletrônica ao teor da intimação, certificando-se nos autos a sua realização.
§ 2º. Na hipótese do § 1º deste artigo, nos casos em que a consulta se dê em dia não útil, a intimação será considerada como realizada no primeiro dia útil seguinte.
§ 3º. A consulta referida nos §§ 1º e 2º deste artigo deverá ser feita em até 10 (dez) dias corridos contados da data do envio da intimação, sob pena de considerar-se a intimação automaticamente realizada na data do término desse prazo.
§ 4º. Em caráter informativo, poderá ser efetivada remessa de correspondência eletrônica, comunicando o envio da intimação e a abertura automática do prazo processual nos termos do § 3º deste artigo, aos que manifestarem interesse por esse serviço.
§ 5º. Nos casos urgentes em que a intimação feita na forma deste artigo possa causar prejuízo a quaisquer das partes ou nos casos em que for evidenciada qualquer tentativa de burla ao sistema, o ato processual deverá ser realizado por outro meio que atinja a sua finalidade, conforme determinado pelo juiz.
§ 6º. As intimações feitas na forma deste artigo, inclusive da Fazenda Pública, serão consideradas pessoais para todos os efeitos legais.
Art. 6º. Observadas as formas e as cautelas do art. 5º desta Lei, as citações, inclusive da Fazenda Pública, excetuadas as dos Direitos Processuais Criminal e Infracional, poderão ser feitas por meio eletrônico, desde que a íntegra dos autos seja acessível ao citando.
Art. 7º. As cartas precatórias, rogatórias, de ordem e, de um modo geral, todas as comunicações oficiais que transitem entre órgãos do Poder Judiciário, bem como entre os deste e os dos demais Poderes, serão feitas preferentemente por meio eletrônico."
12.	O anteprojeto oriundo da Presidência desta Corte, a meu ver, salvo exceção legal específica, não pode deixar de levar em consideração os mandamentos extraídos dos dispositivos legais acima referidos, sob pena de padecer da eiva de ilegalidade, já que, por determinação constitucional, o regimento interno deve observância às normas de processo e das garantias processuais, não podendo criar direito nem obrigação para os próprios julgadores, nem para as partes.
Das influências que ensejaram a elaboração do texto final do projeto
13.	Além dos parâmetros normativos acima referidos, o texto final do projeto submetido à deliberação deste Plenário é fruto do estudo resultante da compilação e consolidação de dispositivos relacionados às comunicações eletrônicas dos atos processuais constantes da Resolução CNJ 234, de 13/7/2016, que institui o Diário de Justiça Eletrônico Nacional (DJEN) , a Plataforma de Comunicações Processuais (Domicílio Eletrônico) e a Plataforma de Editais do Poder Judiciário.
14.	No mais, consoante se extrai do estudo realizado, "na redação dos comandos normativos, sempre que possível, evitou-se referências explícitas a nomes de sistemas e instrumentos, remetendo-se a definição de tais elementos, se necessário, para normativo de nível inferior. Com isso, confere-se aos comandos textos mais perenes e com maior flexibilidade para adaptação em função de mudanças na estrutura organizacional, tipos de expediente, fontes de informação e instrumentos de portabilidade das comunicações. De fato, a redação proposta privilegia assegurar e garantir o fluxo da informação e do conteúdo, em substituição aos textos com foco nos instrumentos de portabilidade".
15.	Por fim, tal qual a Secretaria de Gestão de Processos, também entendo que o texto final ora em exame propôs "as modificações regimentais entendidas necessárias e oportunas para adaptar as regras que regem as comunicações processuais, à luz das modernas ferramentas tecnológicas disponíveis e da nova realidade e dinâmica nas relações de trabalho e de interação advindas em decorrência do coronavírus (Covid-19) ".
Da análise das emendas e sugestões encaminhadas em relação ao texto original da minuta de resolução
16.	Analiso agora a proposta de emenda e as sugestões elaboradas pelos Srs. Ministros que foram formalmente encaminhadas a esta relatoria.
17.	O Ministro Antônio Anastasia propôs as seguintes alterações:
Emenda modificativa (supressiva) : art. 179-A, § 2º
Redação proposta: "§ 2º. Considera-se como data da publicação o primeiro dia útil seguinte ao dia da disponibilização da informação no Diário eletrônico".
Justificativa apresentada:
	"Na versão proposta, o início da contagem de prazo ocorre, efetivamente, apenas no segundo dia útil após a disponibilização no Diário Eletrônico. A meu juízo, não há justificativas para esse acréscimo de um dia útil na contagem dos prazos. Penso que, no contexto atual de fácil acesso a equipamentos eletrônicos, como são os smartphones, que podem emitir avisos automáticos quanto a novas publicações, não há motivos para que não se considere como notificada a parte no dia em que a informação é disponibilizada pelo Diário Eletrônico.
	A despeito de compreender que esse dispositivo foi reproduzido do art. 4º da Lei 11.419/2006, que trata dos processos eletrônicos judiciais, entendo ser necessária sua adaptação à realidade de nossa processualística, assim como procedeu a Comissão de Regimento ao rejeitar a proposta inicial de converter a contagem de prazos para dias úteis, tal como previsto no Código de Processo Civil."
Emenda modificativa (supressiva) : art. 179, § 4º
Redação proposta: "§ 4º Supre a falta da citação ou da audiência o comparecimento espontâneo do responsável, desde que havido após a determinação do Tribunal ou do relator prevista no inciso II ou III do art. 202."
Justificativa apresentada:
	"A princípio, devo ressaltar que reputo adequada e necessária a alteração proposta de inclusão do inciso III, que possibilita que todas as comunicações sejam consideradas efetuadas em razão do comparecimento da parte ou de seu representante nos autos. Não há razões para que isso ocorra somente em relação à citação e à audiência, tal como previsto no atual § 4º.
	No entanto, parece-me que o inciso III já abrange todas as categorias de comunicações realizadas por este Tribunal, incluindo as mesmas hipóteses previstas no § 4º.
	Dessa forma, a manutenção do § 4º, além de consistir em repetição desnecessária, poderia gerar dúvidas quanto ao motivo por que estariam destacados em parágrafo próprio somente dois tipos de comunicação."
18.	Análise da proposta:
18.1.	Desde já, acolho ambas as emendas sugeridas por Sua Excelência, Ministro Antônio Anastasia.
18.2.	Com efeito, no que diz respeito à emenda referente ao art. 179-A, § 2º, a despeito da redação acolhida pela Comissão de Regimento estar consentânea com o disposto no art. 4º da Lei 11.419/2006, a LOTCU estabelece que os prazos nela previstos contam-se da data que se tornaram conhecidos pelos destinatários, por meio do recebimento do expediente, pela publicação no Diário Oficial da União ou pela publicação do edital quando o responsável ou interessado não for localizado (art. 30) .
18.3.	Entendo, assim, que a redação proposta pelo Ministro Antônio Anastasia é a que melhor se adequa à lei orgânica deste Tribunal, não havendo razão para que se acrescente um dia útil na contagem dos prazos a partir da data que se deu publicidade à informação. Comungo, também, do entendimento manifestado por Sua Excelência, no sentido de que "no contexto atual de fácil acesso a equipamentos eletrônicos, como são os smartphones, que podem emitir avisos automáticos quanto a novas publicações, não há motivos para que não se considere como notificada a parte no dia em que a informação é disponibilizada pelo Diário Eletrônico".
18.4.	Já no tocante à supressão do § 4º do art. 179, também entendo que a situação nele prevista já se encontra abrangida pelo disposto no inciso III do mesmo dispositivo, não havendo razão para o discrímen efetuado.
18.5.	Assim sendo, proponho o acolhimento de ambas as emendas sugeridas pelo Ministro Antônio Anastasia à minuta do anteprojeto.
19.	O Ministro-Substituto André Luís de Carvalho apresentou a esta relatoria as seguintes sugestões de emendas modificativas (aditivas, supressivas e de redação) :
	Redação original do Projeto:
	Sugestão de alteração:
	Justificativas:

	Art. 179, caput
A citação, a audiência ou a notificação, bem como a comunicação de diligência e de rejeição de alegações de defesa, far-se-ão:
	Art. 179, caput
A citação, a audiência ou a notificação, bem como a comunicação de diligência, e de rejeição de alegações de defesa, far-se-ão:
	Apesar de o estudo não sugerir essa alteração neste particular, atentei que essa previsão de notificação sobre a "rejeição de alegações de defesa" não ocorre na prática. De todo modo, pode ser um ponto a ser aprofundado na ocasião do novo RITCU.

	Art. 179, § 3º
As notificações ao responsável para pagamento de débito ou de multa serão acompanhadas das informações necessárias à efetivação do recolhimento do débito ou multa.
	Art. 179, § 3º
As notificações ao responsável para pagamento de débito ou de multa serão acompanhadas das informações necessárias à efetivação do respectivo recolhimento do débito ou multa.
	Sugestão de adequação meramente textual para evitar a repetição.

	Art. 179, § 7º
Quando a parte for representada por advogado constituído nos autos, consideram-se feitas as notificações pela publicação no Diário Eletrônico de que trata o inciso II deste artigo.
	Art. 179, § 7º
Quando a parte for representada por advogado previamente constituído nos autos, consideram-se feitas realizadas e válidas as notificações pela publicação no Diário Eletrônico de que trata o inciso II deste artigo.
	Sugestão de adequação meramente textual. O previamente se mostra razoável, pois, em grande parte dos casos, o advogado somente se habilita nos autos após a citação/audiência/oitiva da parte.

	Art. 179-A, § 1º
A publicação na forma deste artigo substitui qualquer outro meio de publicação oficial, para quaisquer efeitos legais, à exceção dos casos que, por lei, exigem intimação ou vista pessoal.
	Art. 179-A, § 1º
A publicação na forma deste artigo substitui qualquer outro meio de publicação oficial, para quaisquer efeitos legais, à exceção dos casos que, por lei, exigem intimação notificação ou vista pessoal.
	Sugestão de adequação meramente textual, pois o termo intimação não é utilizado pelo Tribunal.

20.	Análise da proposta:
20.1.	Desde já, acolho as sugestões de emendas modificativas de redação relacionadas ao § 3º do art. 179 e § 1º do art. 179-A da minuta do anteprojeto.
20.2.	Entendo que as referidas emendas aprimoram o texto apresentado pela Presidência e pela Comissão de Regimento, razão pela qual acolho as modificações sugeridas, com os ajustes pertinentes.
20.3.	No que diz respeito à sugestão de modificação do caput do art. 179 da minuta do anteprojeto, muito embora concorde com Sua Excelência, Ministro-Substituto André Luís de Carvalho, que a notificação da rejeição de alegações de defesa não seja uma praxe amplamente utilizada por este Tribunal, entendo que há previsão legal específica sobre a questão (parágrafo único do art. 22 da LOTCU) , razão pela qual entendo não ser possível o acolhimento da emenda sugerida.
20.4.	Quanto à sugestão de emenda modificativa ao § 7º do art. 179 do anteprojeto original, considero que a redação proposta deve ser parcialmente acolhida.
20.5.	O Código de Processo Civil estabelece no seu art. 104 que "o advogado não será admitido a postular em juízo sem procuração, salvo para evitar preclusão, decadência ou prescrição, ou para praticar ato considerado urgente" (grifos acrescidos) . Ressalte-se que, nas hipóteses previstas em lei, será facultado ao advogado "exibir a procuração no prazo de 15 (quinze) dias, prorrogável por igual período por despacho do juiz".
20.6.	Desse modo, entendo que a expressão "previamente" sugerida por Sua Excelência vai de encontro ao estabelecido no art. 104 do CPC, pois poderia inviabilizar a atuação do advogado constituído a posteriori para praticar atos considerados urgentes ou para evitar preclusão, decadência ou prescrição.
20.7.	De outro lado, considero que o juízo de validade em relação a um determinado ato processual deve ser individualizado e examinado à luz do caso concreto, e pressupõe que ele tenha sido praticado em conformidade com o ordenamento jurídico. Entendo, assim, ser inadequado considerar-se, de antemão, "válidas", todas as notificações realizadas pela publicação no Diário Eletrônico quando a parte for representada por advogado constituído nos autos.
20.8.	Posto isso, deixo de acolher a sugestão relacionada ao caput do art. 179 da minuta do anteprojeto de resolução. Acolho parcialmente a sugestão de redação do art. 179, § 7º, e totalmente as demais sugestões encaminhadas.
21.	O Ministro-Substituto Marcos Bemquerer Costa apresentou a esta relatoria as seguintes sugestões de emendas modificativa e supressiva:
	Redação original do Projeto:
	Sugestão de alteração:
	Justificativas:

	Art. 3º
Ficam revogados os parágrafos 1º e 2º do art. 185 e o parágrafo 1º do art. 234 do Regimento Interno.
	Art. 3º
Ficam revogados os parágrafos 1º e 2º do art. 185 e o parágrafo 1º do art. 234 do Regimento Interno.
	A proposta visa a manter no texto do Regimento Interno informações importantes a respeito da contagem dia a dia, visto que a proposta de alteração da contagem para dias úteis não foi acolhida pela Comissão de Regimento.

	Art. 179-A, § 3º
§ 3º. Os prazos processuais terão início no primeiro dia útil subsequente à data considerada da publicação.
	Art. 179-A, § 3º
§ 3º. Os prazos processuais terão início no primeiro dia útil subsequente à data considerada da publicação.
	A proposta visa a manter coerência com o texto do art. 1º do Projeto, referente aos arts. 183 e 185 do Regimento Interno, que tratam, respectivamente, sobre a data do começo dos prazos e da forma de contagem

22.	Análise da proposta:
22.1.	As propostas de emendas encaminhadas pelo Ministro-Substituto Marcos Bemquerer Costa estão interconectadas e dizem respeito à forma de contagem dos prazos processuais no âmbito deste Tribunal.
22.2.	Consoante se viu no relatório, a Comissão de Regimento deste Tribunal manifestou-se favoravelmente à proposta de alteração do regimento interno apresentada pela Presidência do Tribunal, exceto quanto à proposta de modificação da contagem dos prazos regimentais para dias úteis, prevista no caput do artigo 183 da minuta do anteprojeto de resolução.
22.3.	De acordo com o parecer apresentado pela referida comissão, o escopo do anteprojeto normativo é a modernização das comunicações processuais no âmbito deste Tribunal e não a alteração da disciplina da forma de contagem dos prazos processuais. Senão vejamos:
"[...]
	Dando continuidade à apreciação da proposta de anteprojeto de resolução pela Comissão de Regimento, o E. Ministro Vital do Rêgo, mediante parecer à peça 11, manifesta-se de acordo com a aprovação do anteprojeto de resolução, exceto quanto à proposta de modificar a contagem dos prazos regimentais para dias úteis, prevista no caput do artigo 183, por extrapolar o escopo do projeto normativo (otimização das comunicações processuais) , e por não terem sido analisados os impactos dessa modificação em outros prazos regimentais, tais como o de interposição de recursos.
[...]
Muito embora considere louvável a inciativa da Seproc em harmonizar a contagem dos prazos regimentais com a disciplina do Código de Processo Civil, além de evitar pedidos de prorrogação de prazo para atendimento de intimações, na medida em que a contagem em dias úteis daria mais tempo de resposta ao destinatário, a matéria necessita de maior discussão e amadurecimento quanto aos impactos em outros prazos do regimento, a exemplo do prazo para interposição de recursos."
22.4.	Trata-se, como se vê, de questão controvertida e que tem ensejado debates no Tribunal. Nesse sentido, como o presente processo possui âmbito restrito e trata apenas da modificação da sistemática das comunicações processuais, e considerando, ainda, que o processo administrativo que cuida do novo regimento interno e do qual fui sorteado relator está quase pronto para ser pautado, considero que esse debate deve ser levado em consideração naqueles autos, devendo ser mantida a disciplina da contagem de prazo atualmente em vigor.
22.5.	Assim sendo, proponho que as sugestões de emendas encaminhadas pelo Ministro-Substituto Marcos Bemquerer Costa sejam acolhidas, pois buscam preservar a disciplina atual quanto à contagem de prazo, ficando a questão postergada quando da discussão e aprovação da proposta de novo regimento interno.
Conclusão
23.	Em síntese, realizando-se o cotejo entre o texto aprovado pela Comissão de Regimento e o estudo realizado por esta relatoria quanto à necessidade de observância aos parâmetros legais aplicáveis aos processos de contas, e a disciplina da questão realizada pelas Cortes Superiores do Poder Judiciário, além das sugestões encaminhadas pelos Senhores Ministros, tem-se o projeto de resolução em anexo.
24.	Gostaria também de registrar que esta relatoria propôs algumas emendas apenas de redação à minuta de anteprojeto ora em análise, com vistas a adaptar a redação proposta aos dispositivos legais disciplinadores da questão, harmonizando ambos os textos.
Ante todo o exposto, cumprimentando a Presidência deste Tribunal pela iniciativa da matéria e pelo trabalho realizado, VOTO no sentido de que seja adotada a deliberação que ora submeto à apreciação deste Colegiado.
TCU, Sala das Sessões, em 29 de junho de 2022.
BENJAMIN ZYMLER 
Relator